臺灣臺中地方法院民事判決　　　　　　　96年度簡上字第49號
上訴人　　　乙○○
即附帶被上訴人　　　　（現於臺灣台中監獄執行中）
訴訟代理人　丙○○○
被上訴人　　丁○○
即附帶上訴人
訴訟代理人　王俊凱律師
複代理人　　林玲珠律師
　　　　　　甲○○
上列當事人間請求損害賠償事件，上訴人對於中華民國95年12月
27日本院95年度中簡字第7307號第一審判決提起上訴，被上訴人
提起附帶上訴，本院於民國96年4月20日言詞辯論終結，判決如
下：
    主      文
上訴駁回。
上訴費用由上訴人負擔。
原判決關於駁回附帶被上訴人給付附帶上訴人新台幣壹萬伍仟參
佰陸拾貳元部分，暨該部分訴訟費用之裁判均廢棄。
上項廢棄部分，附帶被上訴人應給付附帶上訴人新台幣壹萬伍仟
參佰陸拾貳元及自民國九十六年三月十四日起至清償日止，按年
息百分之五計算之利息。
上訴人即附帶被上訴人應再給付被上訴人即附帶上訴人新台幣參
萬貳仟伍佰捌拾肆元。
上開第三項廢棄之訴訟費用部分及附帶上訴訴訟費用、追加之訴
訴訟費用均由上訴人即附帶被上訴人負擔。
    事實及理由
一、按訴狀送達後，原告不得將原訴變更或追加他訴。但有下列
    各款情形之一者，不在此限：三、擴張或減縮應受判決事項
    之聲明者；訴之變更或追加，非經他造同意，不得為之。但
    第255條第1項第2 款至第 6 款情形，不在此限，民事訴訟
    法第255條第1項第3款及第446條第1項分別定有明文。此依
    民事訴訟法第436條之1第3項之規定，於簡易程序之上訴程
    序亦準用之。又第一審之原告於第二審程序為訴之追加，如
    屬於民事訴訟法第255條第1項第2款至第4款之情形，依同法
    第446條第1項但書之規定，即非法所不許，不因其於第二審
    為上訴人或被上訴人而有差異，最高法院亦著有50年台上字
    第2557號判例意旨足資參照。查本件被上訴人即附帶上訴人
    於本院第二審審理中追加診斷證明書費用新台幣（下同）
    100 元，第二次鋼釘取出醫療費2,304元，休息21天無法工
    作，薪資損失14,700元及原審未請求之薪資損失15,480元，
    共計32,584元，核為擴張應受判決事項之聲明。上訴人即附
    帶被上訴人雖嗣稱其不同意被上訴人即附帶上訴人為上開追
    加云云。惟揆諸前開說明，被上訴人即附帶上訴人上開追加
    既為擴張應受判決事項之聲明，縱上訴人即附帶被上訴人不
    同意，亦非法所不許。上訴人即附帶被上訴人上開抗辯，顯
    疏略民事訴訟法第446條第1項但書之規定，自於法未合，並
    無理由，合先敘明。
二、上訴人即附帶被上訴人主張：上訴人即附帶被上訴人騎乘機
    車沿中興路1段由北往南方向行駛，於進入中興路1段與長春
    路交岔路口後，其燈號始轉變為紅燈，並非闖紅燈，此時上
    訴人即附帶被上訴人當然應繼續直行，而適時被上訴人即附
    帶上訴人沿中興路1段雖已左轉完成進入長春路，惟依道路
    交通安全規則第102條第6款，轉彎車應讓直行車先行，而被
    上訴人即附帶上訴人違反上開規定，故應由被上訴人即附帶
    上訴人負責。被上訴人即附帶上訴人貿然由中興路1段急駛
    左轉進入長春路致生本件車禍，被上訴人即附帶上訴人應負
    共同過失責任，非由上訴人即附帶被上訴人負全部過失責任
    ，爰主張過失相抵。被上訴人即附帶上訴人不知受僱何人？
    擔任何職？其減少勞動能力損害均應剔除。本件事故被上訴
    人即附帶上訴人應負共同過失責任，依過失相抵之原則，被
    上訴人即附帶上訴人所得請求之慰撫金應酌減至50,000元。
    被上訴人即附帶上訴人所得請求之損害賠償金額，除上述不
    爭執之醫療費用8,310元、增加生活上需要費用22,560元，
    加上慰撫金50,000元，因上訴人即附帶被上訴人業已給付
    6,000元，且被上訴人即附帶上訴人已領取之強制汽車責任
    保險金22,214元應予扣除，故被上訴人即附帶上訴人實際僅
    得再請求52,656元。對於第二審訴訟，除有民事訴訟法第
    447 條第1項但書之規定外，不得提出新攻擊防禦方法，被
    上訴人即附帶上訴人於第二審為附帶上訴所提出之劉平昌診
    所醫療單據850元收據，大里仁愛醫院收據8,950元加2,280
    元，共12,080元及追加部分提出之診斷證明書費，第二次鋼
    釘取出醫療費2,304元收據，及主張休息21天無法工作，薪
    資損失14,700元及加計原審原可請求之63,000元再扣除原審
    原請求之47,520元，追加請求15,480元部分均屬第一審言詞
    辯論終結前之事實，依民事訴訟法第477條之規定，即不得
    為之，被上訴人即附帶上訴人所為附帶上訴及追加之訴即均
    無理由。上訴聲明部分為：(一)原判決命上訴人即附帶被上訴
    人給付被上訴人即附帶上訴人逾52,656元部分廢棄；(二)上開
    廢棄部分，被上訴人即附帶上訴人在第一審之訴駁回。附帶
    被上訴部分聲明為：附帶上訴駁回。追加之訴部分聲明為：
    追加之訴駁回。
三、被上訴人即附帶上訴人主張：上訴人即附帶被上訴人騎乘機
    車沿中興路1段由北往南方向行駛，於行經中興路1段與長春
    路交岔路口，以時速60公里超速行駛、違反號誌指示、闖紅
    燈，違反道路交通安全規則第90條、第93條、第102條第6款
    但書規定，而造成被上訴人即附帶上訴人之傷害，故應由上
    訴人即附帶被上訴人負過失賠償責任。上訴人即附帶被上訴
    人超速行駛、闖紅燈，被上訴人即附帶上訴人並無過失，應
    由上訴人即附帶被上訴人負完全過失責任。被上訴人即附帶
    上訴人任職台灣業工業股份有限公司，擔任作業員，每日
    薪資700元，已提出證明書。原審就慰撫金之審酌及原審判
    決上訴人即附帶被上訴人應給付部分並無違誤。就被上訴人
    即附帶上訴人支出劉平昌診所醫療單據提出850元收據，大
    里仁愛醫院收據補提出8,950元加2,280元，共12,080元。惟
    就大里仁愛醫院部分仍如原審僅請求10,192元再加計程車費
    4,320元，附帶上訴共計15,362元。並主張追加診斷證明書
    費用100元，第二次鋼釘取出醫療費2,304元，休息21天無法
    工作，薪資損失14,700元加計原審原可請求之63,000元再扣
    除原審原請求之47,520元，追加請求15,480元，共計追加32
    ,584 元。被上訴部分聲明：駁回上訴。附帶上訴部分聲明
    ：(一)原判決關於駁回附帶被上訴人給付附帶上訴人15,362元
    部分廢棄；(二)上項廢棄部分，附帶被上訴人應給付附帶上訴
    人15,362元及自附帶上訴及追加聲明狀繕本送達翌日起至清
    償日止，按年息5%計算之利息。追加聲明：上訴人應再給付
    被上訴人32,584元。
四、兩造不爭執之事實：
(一)於94年12月29日中午12時20分許，上訴人即附帶被上訴人騎
    乘車牌號碼ＪＫＭ─853號重型機車，沿台中縣大里市○○
    路○段由北往南方向行駛，被上訴人即附帶上訴人騎乘車牌
    號碼ＨＪ7─647號重型機車，沿中興路1段已左轉完成進入
    長春路由東往西方向直行，兩造行經中興路1段與長春路交
    岔路口時不慎發生擦撞，致被上訴人即附帶上訴人受有右鎖
    骨遠端骨折、右膝、右下腿及右足挫擦傷等傷害。
(二)被上訴人即附帶上訴人因本件車禍受傷已領取強制汽車責任
    保險之理賠保險金22,214元。
(三)對於原審判決被上訴人即附帶上訴人所得請求之醫療費用為
    8,310元，即被上訴人即附帶上訴人至黃惠玲診所就醫次數
    19 次、正道中醫診所就醫次數27次，以每次就醫費用150元
    （掛號費100元、健保部分負擔50元）計算，金額依序為2,8
    50元、4,050元，但被上訴人即附帶上訴人就正道中醫診所
    部分僅請求2,960元，與藥品部分已記載品名者（如矽膠片
    、手吊帶、人工皮、藥水等），金額為2, 500元不爭執。
(四)對於原審判決被上訴人即附帶上訴人所得請求之增加生活上
    需要費用為22,560元，即看護費用共計14,000元（住院期間
    約7日、每日2,000元計算）、就醫往返之交通費共計6,960
    元（計程車單程費用120元、往返240元為計算基礎，並因被
    上訴人即附帶上訴人僅請求95年1月2日至同年2月19日之就
    醫次數29次），與洗頭費用共1,600元（以每週洗頭2次，每
    次100元，以2個月洗頭16次）不爭執。
(五)就被上訴人即附帶上訴人支出劉平昌診所醫療單據提出850
    元收據，大里仁愛醫院收據補提出8,950元加2,280元，共
    12,080元。惟就大里仁愛醫院部分仍如原審僅請求10,192
    元再加計程車費4,320元，附帶上訴共計15,362元部分不爭
    執。
(六)對被上訴人即附帶上訴人主張追加診斷證明書費用100元，
    第二次鋼釘取出醫療費2,304元，休息21天無法工作，薪資
    損失14,700元加計原審原可請求之63,000元再扣除原審原請
    求之47,520元，追加請求15,480元部分不爭執。
五、得心證之理由：
    兩造厥有爭執者，為上訴人即附帶被上訴人應否負本件侵權
    行為責任？上訴人即附帶被上訴人得否主張過失相抵？及被
    上訴人即附帶上訴人因本件侵權行為所得請之損害賠償金額
    為何？經查：
(一)上訴人即附帶被上訴人雖主張：上訴人即附帶被上訴人騎乘
    機車沿中興路1段由北往南方向行駛，於進入中興路1段與長
    春路交岔路口後，其燈號始轉變為紅燈，並非闖紅燈，此時
    上訴人即附帶被上訴人當然應繼續直行，而適時被上訴人即
    附帶上訴人沿中興路1段雖已左轉完成進入長春路，惟依道
    路交通安全規則第102條第6款，轉彎車應讓直行車先行，而
    被上訴人即附帶上訴人違反上開規定，故應由被上訴人即附
    帶上訴人負責。被上訴人即附帶上訴人貿然由中興路1段急
    駛左轉進入長春路致生本件車禍，被上訴人即附帶上訴人應
    負共同過失責任，非由上訴人即附帶被上訴人負全部過失責
    任，爰主張過失相抵云云。惟按行車速度，依速限標誌或標
    線之規定；汽車行駛至交岔路口，其行進、轉彎，應依左列
    規定：一、應遵守燈光號誌或交通警察之指示，遇有交通警
    察指揮與燈光號誌並用時，以交通警察之指揮為準，道路交
    通安全規則第93條第1項及第102條1項第1款分別定有明文。
    依附於原審臺中縣警察局霧峰分局以95年5月30日霧警交字
    第0950014019號函所檢送之道路交通事故現場圖、道路交通
    事故調查報告表、道路交通事故談話紀錄表及現場照片所示
    ，系爭交岔路口為設有號誌路口，且速限為時速50公里，上
    訴人即附帶被上訴人騎乘車牌號碼ＪＫＭ─853號重型機車
    ，沿台中縣大里市○○路○段由北往南方向行駛，被上訴人
    即附帶上訴人騎乘車牌號碼ＨＪ7─647號重型機車，沿中興
    路1段已左轉完成進入長春路由東往西方向直行，兩造行經
    中興路1段與長春路交岔路口時發生擦撞，該事實亦為兩造
    所不爭執，堪認為真實。再依上開談話紀錄表所示，上訴人
    即附帶被上訴人於警詢時，陳述：「我由中興路一段北往南
    直行，經長春路口處剛好中興路一段方向為紅燈（剛變）我
    就想加速通過，不慎撞到長春路東往西直行之機車，致使雙
    方倒地」；「發生踫撞時約達每小時50─60公里」等語。則
    系爭路口既屬設有號誌，並有速限之交岔路口，依上開道路
    交通安全規則第93條第1項、第102條第1項第1款之規定，駕
    駛人自應注意號誌及速限之規定，而上訴人即附帶被上訴人
    於進入路口時，顯闖紅燈，並超速行駛，就本件事故之發生
    ，自有過失。被上訴人即附帶上訴人騎乘機車行經系爭事故
    路口，遵守號誌行駛，自無過失。原審認上訴人即附帶被上
    訴人應負全部之過失責任，核無違誤。上訴人即附帶被上訴
    人猶主張：其並非闖紅燈，且被上訴人即附帶上訴人轉彎車
    應讓直行車先行，致生本件車禍，被上訴人即附帶上訴人應
    負共同過失責任，非由上訴人即附帶被上訴人負全部過失責
    任，爰主張過失相抵云云，與事實不符，自無可採，且顯未
    能明瞭其本身之過失責任，亦於法未合，並無理由。
(二)次按因故意或過失，不法侵害他人之權利者，負損害賠償責
    任；又不法侵害他人之身體或健康者，對於被害人因此喪失
    或減少勞動能力或增加生活上之需要時，應負損害賠償責任
    ；另不法侵害他人之身體、健康、名譽、自由、信用、隱私
    、貞操，或不法侵害其他人格法益而情節重大者，被害人雖
    非財產上之損害，亦得請求賠償相當之金額；民法第184條
    第1項前段、第193條第1項及第195條第1項亦分別定有明文
    。上訴人即附帶被上訴人既就系爭事故應負完全之過失責任
   ，被上訴人即附帶上訴人得依上開規定，請求上訴人即附帶
    被上訴人賠償所受損害。茲審酌被上訴人即附帶上訴人所請
    求之各項損害賠償金額如下：
１、上訴部分：
    上訴人即附帶被上訴人雖主張：被上訴人即附帶上訴人不知
    受僱何人？擔任何職？其減少勞動能力損害均應剔除云云。
    惟查被上訴人即附帶上訴人就其於原審主張其因而受有勞動
    能力之損害，業據其於95年12月13日原審言詞辯論期日當庭
    提出其任職台灣業工業股份有限公司，擔任作業員，每日
    薪資700元之薪資證明，上訴人即附帶被上訴人並於該言詞
    辯論期日對該證明不爭執，其猶於上訴為爭執，自屬無據。
    再按慰撫金之酌給標準與財產上損害之計算不同，然非不可
    斟酌雙方身分資力與加害程度，及其他各種情形核定相當之
    數額，最高法院亦著有51年度台上字第223號判例意旨足資
    參照。被上訴人即附帶上訴人因本事件受有右鎖骨遠端骨折
    、右膝、右下腿及右足挫擦傷等傷害之事實，亦據被上訴人
    即附帶上訴人提出診斷證明書附於原審卷內可稽，亦為兩造
    所不爭執，亦堪認為真實，被上訴人即附帶上訴人精神上自
    受有痛苦。查上訴人即附帶被上訴人為國小畢業，原任職水
    電，每日薪資900元，沒有財產及存款。被上訴人即附帶上
    訴人為台中家商畢業，目前於修平技術學院就讀中，亦仍任
    職於臺灣葉工業股份有限公司，有少許存款，亦保有儲蓄
    險，惟無不動產，亦據兩造均陳述在卷，並有被上訴人即附
    帶上訴人提出之學生證、存摺及保單為證，復為兩造所不爭
    執，亦堪認為真實。從而，本院斟酌兩造前述之身分地位、
    教育程度、經濟能力，上訴人即附帶被上訴人過失之情形，
    被上訴人即附帶上訴人所受傷害傷勢，心理及生理上所受之
    痛苦折磨等一切情狀，被上訴人即附帶上訴人請求精神慰撫
    金200,000元尚嫌過高，應認以150,000元為適當。原審審酌
    後，就慰撫金核減為150,000元，亦無違誤。上訴人猶稱原
    審核給之慰撫金過高，亦無理由。又按依強制汽車責任保險
    法第30條規定，保險人依本法規定給付之保險金，視為加害
    人或被保險人之損害賠償金額之一部，加害人或被保險人受
    賠償請求時得扣除之。本件被上訴人即附帶上訴人自承因本
    件車禍受傷已領取強制汽車責任保險之理賠保險金22,214元
    ，並據提出匯款存摺附於原審卷內可憑，原審業自賠償金額
    中扣除該22,214元之賠償金。另雖上訴人即附帶被上訴人抗
    辯：其業已給付6,000元云云。惟上訴人即附帶被上訴人在
    原審並未為該清償之抗辯，則依民事訴訟法第447條第1項之
    規定，已不得提出。且按當事人主張有利於己之事實者，就
    其事實有舉證之責任，民事訴訟法第277條前段亦有明文。
    再請求履行債務之訴，原告就其所主張債權發生原因之事實
    ，固有舉證之責任，若被告自認此項事實而主張該債權已因
    清償而消滅，則清償之事實，應由被告負舉證之責任，此觀
    民事訴訟法第277條之規定自明，最高法院亦著有28年上字
    第1920號判例意旨足資參照。即知上訴人即附帶被上訴人亦
    應就其抗辯此部分清償之事實負舉證責任。而上訴人即附帶
    被上訴人亦未就其此部分清償之事實舉證以實其說，亦難認
    其此部分之抗辯為真實。又債務人非依債務本旨實行提出給
    付者，不生提出之效力，為民法第235條所明定。若債務人
    僅提出給付之一部，除法律別有規定外，不得謂為依債務本
    旨之提出，自不生提出之效力，最高法院亦著有23年上字第
    98號判例意旨足資參照。縱上訴人即附帶被上訴人業已給付
    6,000元，惟其猶否認其有過失，亦難認係為給付本件損害
    賠償而給付，且僅為一部之給付，依上說明，亦不生提出之
    效力。此部分，當亦不能認已生清償之效力。上訴人即附帶
    被上訴人主張：本件損害賠償額應扣除該6,000元云云，即
    無理由。是原審就兩造所不爭執之被上訴人即附帶上訴人所
    得請求之醫療費用為8,310元，即被上訴人即附帶上訴人至
    黃惠玲診所就醫次數19次、正道中醫診所就醫次數27次，以
    每次就醫費用150元（掛號費100元、健保部分負擔50元）計
    算，金額依序為2,850元、4,050元，但被上訴人即附帶上訴
    人就正道中醫診所部分僅請求2,960元，與藥品部分已記載
    品名者（如矽膠片、手吊帶、人工皮、藥水等），金額為2,
    500元；被上訴人即附帶上訴人所得請求之增加生活上需要
    費用為22,560元，即看護費用共計14,000元（住院期間約7
    日、每日2,000元計算）、就醫往返之交通費共計6,960元（
    計程車單程費用120元、往返240元為計算基礎，並因被上訴
    人即附帶上訴人僅請求95年1月2日至同年2月19日之就醫次
    數29次），與洗頭費用共1,600元（以每週洗頭2次，每次
    100元，以2個月洗頭16次）部分，加計被上訴人即附帶上訴
    人於原審主張之上開薪資損失47,520及慰撫金150,000元，
    再扣除上開被上訴人已領取強制汽車責任保險之理賠保險金
    22,214元，合計206,176（8,310＋22,560＋47,520＋150,00
    0－22,214＝206,176）元，命上訴人即附帶被上訴人給付，
    核無違誤，上訴人即附帶被上訴人猶執陳詞，提起上訴，即
    無理由。
２、附帶上訴部分：
    按民事訴訟法第447條第1項乃規定：當事人不得提出新攻擊
    或防禦方法。但有下列情形之一者，不在此限：一、因第一
    審法院違背法令致未能提出者。二、事實發生於第一審法院
    言詞辯論終結後者。三、對於在第一審已提出之攻擊或防禦
    方法為補充者。四、事實於法院已顯著或為其職務上所已知
    或應依職權調查證據者。五、其他非可歸責於當事人之事由
    ，致未能於第一審提出者。六、如不許其提出顯失公平者。
    即知如符合該條第1項但書規定之情形之一者，於第二審程
    序自仍得提出新攻擊或防禦方法。被上訴人即附帶上訴人於
    本院就其支出劉平昌診所醫療單據提出850元收據，大里仁
    愛醫院收據補提出8,950元加2,280元，共12,080元。惟就大
    里仁愛醫院部分仍如原審僅請求10,192元再加計程車費4,32
    0元，附帶上訴共計15,362元部分，核均屬對於在第一審已
    提出之攻擊方法為補充，自合於民事訴訟法第447條第1項第
    3款之規定，是被上訴人即附帶上訴人此部分附帶上訴自屬
    合法，依前揭規定應予准許。上訴人即附帶被上訴人猶抗辯
    ：此部分依民事訴訟法第477條之規定，即不得為之云云，
    亦無理由。再被上訴人即附帶上訴人就其此部分之附帶上訴
    ，亦據其提出收據為證，並為上訴人即附帶被上訴人所不爭
    執，亦堪認為真實，則被上訴人即附帶上訴人就此部分為附
    帶上訴，依上開民法第193條第1項之規定，亦屬正當，應予
    准許。
３、追加之訴部分：
    被上訴人即附帶上訴人於本院主張追加診斷證明書費用100
    元，第二次鋼釘取出醫療費2,304元，休息21天無法工作，
    薪資損失14,700元加計原審原可請求之63,000元再扣除原審
    原請求之47,520元，追加請求15,480元，共計追加32,584
    元等情，核被上訴人即附帶上訴人於原審亦就醫療費用及薪
    資損失部分已提出攻擊，其為此部分之追加，亦核屬就已提
    出之攻擊方法為補充，亦合於上開民事訴訟法第447條第1項
    第3款之規定，為法之所許。上訴人亦抗辯：此部分依民事
    訴訟法第477條之規定，即不得為之云云，亦無理由。再被
    上訴人即附帶上訴人就其此部分之追加，亦據其提出上開薪
    資證明附於原審卷內，及於本院提出收據、診斷證明書及證
    明書為證，並為上訴人所不爭執，亦堪認為真實，再診斷證
    明書費用既為被上訴人即附帶上訴人行使本件損害賠償債權
    所必要之支出，亦應認為必要之支出，而得請求。則被上訴
    人即附帶上訴人就此部分為追加，依上開民法第第193條第1
    項規定，亦屬正當，應予准許。
(三)綜上所述，被上訴人即附帶上訴人依民法第184條第1項前段
    、第193條第1項及第195條第1項之規定，請求上訴人即附帶
    被上訴人給付221,538元及附帶上訴部分即15362元部分自附
    帶上訴及追加聲明狀繕本送達翌日即96年3月14日起至清償
    日止，按年息5%計算之利息範圍內，洵屬正當，應予准許。
    逾此範圍之請求，即屬無據，應予駁回。原審就駁回被上訴
    人即附帶上訴人附帶上訴15,362元部分，就該部分為被上訴
    人即附帶上訴人敗訴之判決，自有未洽。附帶上訴意旨就此
    部分指摘原判決不當，求予廢棄改判，為有理由。至於上開
    其餘應准許部分，原審判命上訴人即附帶被上訴人如數給付
    ，並依職權宣告假執行，核無違誤，上訴意旨就此部分，仍
    執陳詞，指摘原判決不當，求予廢棄，為無理由，應駁回其
    上訴。被上訴人即附帶上訴人依民法第184條第1項前段、第
    193條第1項及第195條第1項之規定，追加請求上訴人即附帶
    被上訴人給付32,584元部分，亦屬正當，亦應准許。
(四)本件事證已臻明確，兩造其餘之陳述、攻擊防禦方法及舉證
    ，均對本判決之結果不生影響，爰不一一論述，亦附敘明。
六、據上論結，本件上訴為無理由；附帶上訴及追加之訴均有理
    由，依民事訴訟法第436條之1第3項、第449條第1項、第450
    條、第78條，判決如主文。
中　　華　　民　　國　　96　　年　　5 　　月　　11　　日
                  民事第二庭    審判長法  官　許冰芬
                                      法  官　陳春長
                                      法  官　陳秋月
上正本證明與原本無異。
不得上訴。
中　　華　　民　　國　　96　　年　　5 　　月　　11　　日
                                      書記官　張皇清
